【裁判字號】    94,續,1
【裁判日期】    950906
【裁判案由】    土地所有權移轉登記
【裁判全文】
臺灣苗栗地方法院民事判決                 94年度續字第1號
原      告  丙○
訴訟代理人  甲○○
被      告  乙○○
                        號
上列當事人間請求土地所有權移轉登記事件，本院於民國95年8
月30日言詞辯論終結，判決如下：
    主  文
被告應將坐落苗栗縣苑裡鎮○○段一０七九─二地號土地所有權
應有部分四七二點０七分之二五八移轉登記予原告。
訴訟費用由被告負擔。
    事實及理由
壹、程序方面：
一、被告經合法通知，未於最後言詞辯論期日到場，核無民事訴
    訟法第386 條各款所列情形，爰依原告之聲請，由其一造辯
    論而為判決。
二、按訴訟上之和解，為私法上之法律行為，同時亦為訴訟法上
    之訴訟行為，即一面以就私法上之法律關係止息爭執為目的
    ，而生私法上效果之法律行為，一面又以終結訴訟或訴訟之
    某爭點為目的，而生訴訟法上效果之訴訟行為，兩者之間，
    實有合一不可分離之關係，故其行為如有私法上或訴訟法上
    無效或得撤銷之事由存在，不問何者，均屬民事訴訟法第38
    0 第2 項所謂和解有無效或得撤銷之原因，當事人自得以之
    為請求繼續審判之理由；又當事人對於和解請求繼續審判，
    依民事訴訟法第380 條第3 項準用同法第500 條第1 項及第
    2 項規定，應自和解成立之日起30日之不變期間內為之，如
    請求繼續審判之理由知悉在後者，該項期間自知悉時起算，
    ，最高法院分別著有43年台上字第1075號、70年台抗字第
    291 號判例意旨可資參照。
三、原告主張兩造間本院90年度訴字第419 號請求土地所有權移
    轉登記事件，兩造於民國91年1 月9 日成立訴訟上和解，和
    解成立內容為：「一、被告願將坐落苗栗縣苑裡鎮○○段一
    ０七九─二地號（以下簡稱系爭土地）內如附圖所示黃色部
    分面積二百五十八平方公尺之土地辦理分割並將所有權移轉
    登記於原告。二、土地移轉費用由原告負擔。三、被告願配
    合辦理土地移轉登記手續。四、程序費用由原告負擔。五、
    原告其餘之請求拋棄。」。嗣因被告遲未辦理分割及配合辦
    理土地所有權移轉登記，原告乃於94年1 月10日逕持該和解
    筆錄前往苗栗縣通霄地政事務所申請辦理土地所有權移轉登
    記，詎遭苗栗縣通霄地政事務所於94年2 月15日以兩造間上
    開和解筆錄所載分割方法，違反農地重劃條例第15條規定為
    由，以通地二字第0940001064號函駁回原告請求之事實，業
    據提出和解筆錄、苗栗縣通霄地政事務所於94年2 月15日通
    地二字第0940001064號函及信封影本等件為證，而被告經合
    法通知，既不到場爭執，復未提出任何書狀以供本院審酌，
    自堪信原告之上開主張為真實。
四、末按民法第246 條第1 項前段規定，以不能之給付為契約之
    標的者，其契約為無效，所稱不能之給付，係指依社會通常
    觀念，債務人應為之給付，自始不能依債務本旨實現之謂，
    最高法院亦著有88年度台上字第2023號裁判意旨可供參酌。
    本件兩造間本院90年度訴字第419 號和解筆錄，既苗栗縣通
    霄地政事務所以其所載分割方法違反農地重劃條例第15條規
    定為由，駁回原告之請求。嗣原告不服苗栗縣政府94年5 月
    20日苗府訴字第11號訴願決定，對苗栗縣通霄地政事務所提
    起行政訴訟，請求苗栗縣通霄地政事務所應依本院上開和解
    筆錄內容辦理分割複丈申請等，復經台中高等行政法院於94
    年11月16日以94年度訴字第311 號判決駁回原告之請求確定
    之事實，已據原告提出上開判決影本附卷可參（詳卷第114
    至第124 頁），則依上開裁判意旨，自堪認本院90年度訴字
    第41 9號和解筆錄所為被告應為之給付，確有自始不能依債
    務本旨實現之情形，應屬無效。從而，原告於94年2 月15日
    知悉該和解筆錄有無效原因後之94年3 月14日具狀聲請繼續
    審判，揆諸首揭判例意旨，自屬有據，先予敘明。
貳、實體方面：
一、原告起訴主張：原告（三房）被告（五房）及訴外人梁阿坡
    （長房）、梁阿森（二房）、梁明（四房）係同胞兄弟，共
    同與訴外人梁阿火於68年6 月24日，口頭議定將家族所有坐
    落重劃前苗栗縣苑裡鎮○○段公管子小段、社苓小段之農地
    數筆，辦理分家事宜，惟因當時法令規定農地不得細分，致
    無法辦理所有權移轉登記，而暫時登記在被告及訴外人梁明
    、梁阿森（嗣因繼承改登記於其配偶梁林菊妹）名下。其後
    於77年間，家族成員慮及政府辦理土地重劃在即，如無書面
    保障，日後恐生權利不保之虞，且長房梁阿坡已於72年1 月
    24日去世，應由訴外人即其配偶梁郭湛仔及其子梁盛容、梁
    盛全繼承，乃於77年6 月4 日依68年間口頭分家之架構重議
    分家事宜，並做成分家書。依該分家書之約定，登記於被告
    名下坐落重劃前苗栗縣苑裡鎮○○段社苓小段608 、609 地
    號土地靠中苗12 1線路邊80台坪範圍之土地，應分歸原告所
    有。重劃前苗栗縣苑裡鎮○○段社苓小段608 、609 地號土
    地於重劃後改編為同鎮○○段1077、1078、1079、1079之1
    、1079之2 、1080、1080之1 、1081、1082等地號土地，被
    告於89年1 月26日已依分家書之約定，將上開重劃後之1080
    地號土地移轉登記予訴外人梁盛容，惟對原告自分家後即分
    管使用之系爭土地則拒不辦理分割並將所有權移轉登記予原
    告。雖兩造於91年1 月9 日依上開分家書之約定成立訴訟上
    和解，被告願將系爭土地內如和解筆錄附圖所示黃色部分面
    積258 平方公尺之土地辦理分割並將所有權移轉登記於原告
    ，並願配合辦理土地移轉登記手續。惟上開和解內容因被告
    給付不能而有無效原因，已如上述，為此依分家書之約定，
    請求被告應將系爭土地相當於原告應分得部分土地之應有部
    分移轉登記予原告，並聲明：如主文第1項所示。
二、被告未於最後言詞辯論期日到場，亦未提出書狀作何聲明或
    陳述。
三、原告主張之上開事實，業據提出與所述相符之分家書、調解
    筆錄、土地登記謄本、地籍圖謄本及現場照片等件為證（見
    90年度訴字第419 號卷第9 至75頁），且經被告於91年1 月
    9 日到庭同意原告之請求而成立和解，有和解筆錄在卷可按
    。嗣被告受合法通知，雖未再於言詞辯論期日到場爭執，復
    未提出書狀以供本院斟酌，惟本院審酌上情，認原告之主張
    為真實。
四、從而，原告依分家書之約定，請求被告應將坐落苗栗縣苑裡
    鎮○○段1079之2 地號土地所有權應有部分472 點07分之25
    8 移轉登記予原告，為有理由，應予准許。
五、據上論結，本件原告之訴為有理由，依民事訴訟法第385 條
    第1 項前段、第78條，判決如主文。
中    華    民    國    95    年    9     月    6     日
                  民事庭法  官  王萬金
以上正本係照原本作成。
如對本判決上訴，須於判決送達後20日內向本院提出上訴狀。
                        書記官  劉碧雯
中    華    民    國    95    年    9     月    6     日


司法院資訊處製作；財團法人民間司法改革基金會備份。
